臺灣臺北地方法院民事判決　　　　　　 100年度訴字第1135號
原　　　告　林敬祥
訴訟代理人　陳水聰律師
被　　　告　張惠琴
　　　　　　財政部台北市國稅局
法定代理人　陳金鑑
訴訟代理人　黃慧芳
　　　　　　許惠雯
上列當事人間請求撤銷質權等事件，本院於民國100年7月27日言
詞辯論終結，判決如下：
    主  文
原告之訴駁回。
訴訟費用由原告負擔。
    事實及理由
一、被告張惠琴經合法通知，未於言詞辯論期日到場，復核無民
    事訴訟法第386條所列各款情形，爰依原告聲請，由其一造
    辯論而為判決。
二、原告起訴主張：被告張惠琴前曾向原告陸續借款新台幣（下
    同）70萬元及130萬元，合計200萬元，並經本院核發支付命
    令在案，被告張惠琴迄今尚未償還，故原告對其仍有200萬
    元之債權，合先說明。緣訴外人科拓科技股份有限公司（以
    下簡稱科拓公司）為解除其法定代理人徐毓豐因欠稅遭被告
    財政部臺北市國稅局（以下簡稱國稅局）限制出境，於民國
    99年12月2日提供被告張惠琴所有300萬元、存單號碼為EA00
    00000號、期間6個月之彰化銀行定期存單1紙為質物，設質
    予國稅局（下稱系爭質權），以作為徐毓豐會如期回國之擔
    保。現徐毓豐既已歸國，系爭質權即應因所擔保事由消滅而
    一併消滅，被告張惠琴竟怠於請求國稅局通知存款銀行即彰
    化銀行上開質權業已消滅之事實，原告為保全債權之清償，
    自有請求確認系爭質權不存在之確認利益。又倘認原告上開
    主張無理由，系爭質權之設定亦屬無償法律行為，且有害於
    原告對被告張惠琴之債權，原告亦得依民法第244條第1項聲
    請撤銷張惠琴之設質行為等語。並先位聲明：確認被告張惠
    琴就於彰化銀行復興分行存有300萬元定期存款設定予被告
    國稅局之質權關係不存在；備位聲明：被告張惠琴設定系爭
    質權之行為應予撤銷。
三、被告則以：
  (一)被告國稅局係以：
    科拓公司前因滯欠稅款310萬3,928元，經國稅局依法函請相
    關單位限制其法定代理人即清算人張志綱、徐毓豐及謝宗霖
    3人出境在案。然後因徐毓豐及科拓公司提供被告張惠琴之
    彰化銀行復興分行300萬元定期存單1紙設質予國稅局，作為
    上開應納稅額之擔保，國稅局松山分局遂依稅捐稽徵法第24
    條第7項規定，同意受理張惠琴提供之上開定期存單作為繳
    納欠稅及罰鍰之相當擔保，並同時解除張志綱等3人之出境
    限制。惟科拓公司事後並未繳納前開300萬元之稅款，故國
    稅局松山分局已於100年2月21日將上開定期存單行使質權，
    用以抵繳科拓公司之欠稅在案，是以，原告訴請確認不存在
    或請求撤銷之系爭質權關係，於起訴前即因擔保品業經執行
    完畢而消滅，欠缺訴之利益。況且，系爭質權係為擔保科拓
    公司之欠稅，而非擔保徐毓豐會如期回國，此觀被告張惠琴
    設質時所出具之「同意擔保切結書」、「第三人擔保同意書
    」及「擔保具結書」等文件所載文義即明，可知原告先位主
    張徐毓豐既已回國，系爭質權即應隨債權消滅而消滅云云，
    顯不足採。至於原告另備位主張撤銷被告張惠琴之設質行為
    一節，亦未經原告證明其對被告張惠琴確有借貸關係、及上
    開設質行為有何使其陷於債務不能履行或履行顯有困難之情
    事，其請求自屬無據等語置辯。並聲明：原告之訴駁回。
  (二)被告張惠琴經合法通知，未於言詞辯論期日到場，亦未提出
    任何書狀以為聲明或陳述。
四、經查，原告曾借予被告張惠琴新臺幣（下同）200萬元，迄
    今未獲清償；及被告張惠琴曾於99年12月6日將自己之彰化
    銀行復興分行金額300萬元定期存單設定質權予被告國稅局
    （下稱系爭質權），被告國稅局並已於100年2月21日行使系
    爭質權完畢，用以抵繳訴外人科拓公司之欠稅在案等事實，
    為兩造所不爭，並有匯款單、本院99年度司促字第31127號
    支付命令影本、質權設定書、彰化銀行彰復興字第021號覆
    函、張惠琴出具交予國稅局之同意擔保切結書、提供擔保品
    申請書、第三人擔保同意書、上開定期存單影本及代收移送
    行政執行處滯納營利事業所得稅/營業稅稅款及財務罰鍰繳
    款書等物為證，堪信為真。
五、惟原告另主張系爭質權係用以擔保科拓公司之清算人徐毓豐
    會如期歸國，今徐毓豐既已返國，系爭質權即應因目的達成
    而消滅；退步言，原告係被告張惠琴之債權人，亦得依民法
    第244條第1項規定撤銷前開設定質權之無償行為等語，則為
    被告所否認，並以前揭前詞置辯。經查：
  (一)先位聲明部分：
    按確認法律關係之訴，非原告有即受確認判決之法律上利益
    者，不得提起之，民事訴訟法第247條第1項前段定有明文。
    而該條所謂即受確認判決之法律上利益，係指因法律關係之
    存否不明確，致原告在私法上之地位有受侵害之危險，而此
    項危險得以對於被告之確認判決除去之者而言（最高法院42
    年台上字第1031號判例意旨參照）。準此，被訴當事人倘未
    否認所確認之法律關係存在，則原告自無必要提起確認訴訟
    以排除何等私法地位受侵害之危險，其訴自欠缺被告之當事
    人適格，係屬訴無理由，法院即應以判決駁回之（最高法院
    40年台上字第1827號判例、29年抗字第347號判例可參）。
    查，被告國稅局雖提出被告張惠琴出具同意擔保切結書、第
    三人擔保同意書及擔保切結書等件（分見本院卷第50、58、
    59頁），證明被告張惠琴於設質時即明知系爭質權所擔保之
    債權乃科拓公司之欠稅及罰鍰之事實，而否認系爭質權僅係
    為擔保徐毓豐會如期返國，故系爭質權應因該目的達成而消
    滅云云。惟被告國稅局另又自承系爭質權已於100年2月21日
    經其實行而消滅等情，可知被告國稅局於本案中，僅係對於
    系爭質權消滅之原因作與原告不同之主張，然對於原告訴請
    確認之事項，即確認系爭質權不存在一事，根本並未表示反
    對。是依上開判例意旨，原告顯無何等私法地位受侵害之危
    險，原告先位聲明確認系爭質權不存在一節，要屬欠缺確認
    利益，應予駁回。
  (二)備位聲明部分：
    按債務人所為之無償行為，有害及債權時，債權人得聲請法
    院撤銷之，民法第244條第1項固然定有明文。然系爭質權業
    於起訴前即經被告國稅局實行完畢而應歸於消滅，已如前述
    ，是原告請求撤銷之客體顯不存在，本院自無從以判決准許
    撤銷該質權，實不待言。況被告張惠琴雖係就已存在之債權
    設定質權，且未從中取得對價，其質權設定行為要屬無償行
    為無誤，然依前揭規定所揭，該條係以該無償行為「有害及
    債權」為要件；又所謂是否有害及債權，以債務人行為時定
    之，故有害於債權之事實，須於行為時存在，苟於行為時有
    其他足以清償債務之財產，縱日後債務人財產減少，仍不構
    成詐害行為（最高法院90年度台上字第2194號判決意旨參照
    ）。經本院調閱被告張惠琴99年度財產總歸戶資料後，查得
    被告張惠琴當年所得總額即高達106萬7,315元，而名下汽車
    、房屋及投資更多達8筆，足見被告張惠琴於設質時，所有
    財產是否不足以清償對原告之300萬元債務，顯非無疑。然
    原告就此一有利於己之事實，始終僅以被告張惠琴迄今均未
    還款一事以為推認，而未提出其他證據或指出證明方法，自
    難為有利於原告之認定。是原告訴請撤銷系爭質權，亦與該
    條構成要件有間。
六、從而，原告先位聲明請求確認系爭質權不存在，及備位聲明
    請求撤銷系爭質權，均無理由，應予駁回。
七、本件事證已臻明確，兩造其餘攻擊防禦方法及所提證據，核
    與本件判決結果不生影響，爰不另一一論述，併予敘明。
八、訴訟費用負擔之依據：民事訴訟法第78條。
中    華    民    國   100    年     8    月     5    日
                  民事第三庭  審判長法 官  郭美杏
                                    法 官  汪怡君
                                    法 官  吳若萍
以上正本係照原本作成。
如對本判決上訴，須於判決送達後20日內向本院提出上訴狀。如
委任律師提起上訴者，應一併繳納上訴審裁判費。
中    華    民    國   100    年     8    月     8    日
                                    書記官  劉英權